臺灣臺北地方法院民事判決
　　　　　　　　　　　　　　　　  109年度北小字第3935號
原      告  莊紹群  
被      告  何呂金花
訴訟代理人  何孟穎  
            何皇杰  
上列當事人間請求損害賠償事件，本院於民國110年11月11日言
詞辯論終結，判決如下：
    主      文
被告應給付原告新臺幣壹萬貳仟柒佰壹拾柒元，及自民國一０九
年十二月二日起至清償日止，按週年利率百分之五計算之利息。
被告應自民國一０九年七月十八日起至被告返還臺北市○○區○○段○
○段○○○地號土地（如附件所示面積二十二點八五平方公尺）之日
止，按月給付原告新臺幣捌佰柒拾柒元。
原告其餘之訴駁回。
訴訟費用新臺幣壹仟元，由被告負擔新臺幣參佰肆拾伍元，餘新
臺幣陸佰伍拾伍元由原告負擔。
本判決第一項得假執行。但被告以新臺幣壹萬貳仟柒佰壹拾柒元
為原告預供擔保，得免為假執行。
本判決第二項於每月屆期後得假執行。但被告如按月以新臺幣捌
佰柒拾柒元為原告預供擔保，得免為假執行。
    事實及理由
壹、程序方面：
    按訴狀送達後，原告不得將原訴變更或追加他訴。但請求之
    基礎事實同一者，不在此限。民事訴訟法第255條第1項第2
    款定有明文。本件原告起訴時係以何長波為被告，並聲明：
    「被告應給付原告新臺幣（下同）3萬2,000元及自起訴狀繕
    本送達翌日起至清償日止，按週年利率5％計算之利息。」（
    見本院卷第9頁），嗣於民國109年11月12日及110年11月11
    日主張被告何呂金花係坐落於臺北市○○區○○段○○段00地號土
    地（下稱系爭土地）（權利範圍4分之1）及其上同區段第38
    2建號建物即門牌號碼臺北市○○區○○街00號2樓房屋（下合稱
    系爭2樓）（權利範圍全部）之所有權人，追加並改僅以何
    呂金花為被告（見本院卷第37頁、第249頁），且變更訴之
    聲明為：「被告應給付原告3萬6,833元及自起訴狀繕本送達
    翌日起至清償日止，按週年利率5％計算之利息，暨自109年7
    月18日起至返還系爭土地（如附件所示面積22.85平方公尺
    ）之日止，按月給付原告2,500元。」（見本院卷第249頁）
    ，核原告所為上開變更追加，其請求之基礎事實同一，與前
    揭規定相符，應予准許。 
貳、實體方面：
一、原告起訴主張：原告之配偶即訴外人蔡巧如前於108年3月18
    日買受系爭土地（權利範圍4分之1）及其上同區段第383建
    號建物即門牌號碼臺北市○○區○○街00號3樓房屋（下合稱系
    爭3樓）（權利範圍全部），並於108年4月26日登記為系爭3
    樓之所有權人。被告何呂金花則為系爭2樓之所有權人。因
    系爭土地共用部分之上方即被告系爭2樓所屬之露台與棚架
    係屬違建，且因延伸遮覆系爭土地共用空間之上方，已妨礙
    系爭土地共有人就系爭土地所有權之圓滿行使，顯已侵害系
    爭土地共有人之權利，被告自應賠償共有人之一蔡巧如所受
    相當於租金之損害。又蔡巧如於108年4月26日取得系爭3樓
    後，迄至109年7月17日提起本件訴訟之日止，已歷時14個月
    又22天，故被告自應賠償蔡巧如相當於租金之損害，每月以
    2,500元計算，共計3萬6,833元【計算式：(2,500元×14月)＋
    (2,500元×22/30天)＝3萬6,833元），並請求被告自109年7月
    18日起至返還無權占用系爭土地（面積22.85平方公尺）之
    日止，按月給付2,500元。另因蔡巧如於取得系爭3樓所有權
    時即已將上開損害賠償債權讓與予原告，爰依民法侵權行為
    及不當得利等法律關係提起本件訴訟等語。並聲明：被告應
    給付原告3萬6,833元及自起訴狀繕本送達翌日起至清償日止
    ，按週年利率5％計算之利息，暨自109年7月18日起至返還系
    爭土地（22.85平方公尺）之日止，按月給付原告2,500元。
二、被告則以：原告所稱系爭2樓所屬露台，並未包含於系爭3樓
    之建物謄本範圍內，故系爭2樓所屬露台部分並無侵害原告
    何項權利。又被告前因常有雨水、垃圾、菸蒂及衣物等掉落
    物，基於安全考量於83年間始在系爭2樓搭建雨遮，並非搭
    建露台，露台係被告於83年間購入系爭2樓時即已搭建，況
    雨遮部分係因超出法規所定之「長60公分、寬100公分」規
    定，然被告前已依法修繕為符合法規之長、寬，故被告並無
    任何違建之情形。另系爭2樓所屬露台是否屬於違建，應由
    建管處認定是否有違規使用之情形而定，且系爭2樓所屬露
    台及棚架亦非位於公共區域，原告自不得向被告請求賠償相
    當於租金之損害等語，資為抗辯。並聲明：原告之訴駁回。
三、經查，蔡巧如為系爭3樓之所有權人，被告何呂金花為系爭2
    樓之所有權人等情，此有系爭2樓土地及建物登記謄本、系
    爭3樓建物登記謄本等在卷可稽（見本院卷第39至43頁、第2
    55至261頁），且為兩造所不爭執，堪信為真實。
四、得心證之理由：
（一）按土地所有權，除法令有限制外，於其行使有利益之範圍
      內，及於土地之上下。民法第773條前段亦定有明文。而
      所謂利益之範圍，應依土地位置、使用目的及其他情事認
      定之。原告主張蔡巧如為系爭土地之共有人，因系爭土地
      共用部分之上方即被告系爭2樓所屬之露台與棚架係屬違
      建，且因延伸遮覆系爭土地共用空間之上方，已妨礙系爭
      土地共有人就系爭土地所有權之圓滿行使，顯已侵害系爭
      土地共有人之權利，又蔡巧如已於108年4月26日取得系爭
      3樓所有權時已將上開損害賠償請求權讓與予原告等情，
      業據提出系爭2樓露台、棚架照片及債權讓與證明書等件
      為憑（見本院卷第66至68頁、第69頁），核屬相符，並經
      本院履勘現場製有勘驗測量筆錄及有臺北市建成地政事務
      所繪製之土地複丈成果圖（下稱系爭複丈成果圖）等在卷
      可稽（見本院卷第153至154頁、第171至173頁），堪信為
      真實。至被告辯稱系爭2樓所屬露台非系爭3樓建物謄本之
      範圍，故無侵害原告之何項權利云云。依上開說明，因系
      爭土地共用部分行使利益之範圍係及於系爭土地之上下，
      而被告系爭2樓所屬之露台及棚架已侵入系爭土地共用部
      分之上空，遮覆如系爭複丈成果圖所示之系爭土地，足認
      系爭2樓所屬露台及棚架已就系爭土地所有權之行使構成
      干擾及妨害。又被告辯稱系爭2樓所屬露台及棚架並未經
      主管機關認定係屬違建云云。然關於臺北市違章建築處理
      規則、違建查報作業原則，僅係行政機關針對違章建築應
      如何處理所訂定之行政命令，並非得作為被告有權使用系
      爭土地共用部分上方之依據，況被告自承系爭2樓所屬露
      台及棚架並非系爭2樓建物面積所屬範圍（見本院卷第227
      頁），是被告上開所辯，亦難憑採。再被告辯稱系爭2樓
      所屬露台係其於83年向前手購屋時即已搭建云云。然被告
      既已自前手購得系爭2樓及其所屬露台，並於其上自行搭
      建棚架，且由系爭2樓屋內直接通往露台，被告自應就其
      系爭2樓所屬露台及棚架侵害其他系爭土地共有人就系爭
      土地共用部分上空權利之行使，負民法侵權行為及不當得
      利之責任。
（二）按無權占有他人土地，可能獲得相當於租金之利益為社會
      通常之觀念。又關於相當於租金之利益之計算標準，應參
      酌土地法第105條、第97條第1項之規定，予以計算較為客
      觀公允。另城市地方房屋之租金，以不超過土地及其建築
      物申報總價額年息10％為限。土地法第97條第1項定有明文
      。所謂土地價額，係指法定地價而言；土地所有人依土地
      法所申報之地價為法定地價，土地所有權人未於公告期間
      申報地價者，以公告地價（並非公告現值）80%為其申報
      地價，土地法第148條、土地法施行法第25條、平均地權
      條例第16條前段亦定有明文，故土地法第97條第1項所謂
      之申報地價，即指該土地之申報地價而言。而所謂年息10
      %為限，乃指基地租金之最高限額而言，並非必須照申報
      價額年息10%計算之，且尚須斟酌基地之位置，工商繁榮
      程度、使用人利用基地之經濟價值、所受利益，彼等關係
      及社會感情等情事，以為決定。查系爭土地共有部分上方
      遭被告系爭2樓所屬露台及棚架占用之面積為22.85平方公
      尺，有系爭複丈成果圖在卷可稽（見本院卷第173頁）。
      而被告系爭2樓所屬露台及棚架占用之系爭土地，於107年
      1月、109年1月之申報地價為每平方公尺3萬5,816元（公
      告地價4萬4,770元×80％＝3萬5,816元）、3萬6,826.4元（
      公告地價4萬6,033元×80％＝3萬6,826.4元），有系爭土地
      地價查詢資料在卷可參（見本院卷第263頁）。另本院審
      酌系爭土地之位置、利用價值及被告占用系爭土地之所受
      利益，認以申報地價5％計算其每年相當於租金之損害為適
      當。是依上開標準核算，被告占用系爭土地每月應給付原
      告之租金，於108年度每月為852元【計算式：（22.85平
      方公尺×3萬5,816元×0.05）×1/12個月×1/4＝852元，元以
      下4捨5入】，109年度每月為877元【計算式：（22.85平
      方公尺×3萬6,826.4元×0.05）×1/12個月×1/4＝877元，元
      以下4捨5入】，故原告可請求被告給付108年4月26日至10
      8年12月31日計8個月又5天之相當於租金之損害共6,958元
      【計算式：852元×（8個月＋5/30天）＝6,958元，元以下4
      捨5入】、109年1月1日至109年7月17日計6個月又17天之
      相當於租金之損害共5,759元【計算式：877元×（6個月＋1
      7/30天）＝5,759元，元以下4捨5入】，以上合計1萬2,717
      元（計算式：6,958元＋5,759元＝1萬2,717元），逾此範圍
      ，不得請求。又依上開說明，原告另請求自109年7月18日
      起至被告返還系爭土地（如附件所示面積22.85平方公尺
      ）之日止，按月給付每月相當於租金877元之損害，亦屬
      有據，逾此部分，不得請求。
五、綜上所述，原告請求被告給付1萬2,717元及自起訴狀繕本送
    達翌日即109年12月2日（見本院卷第59頁）起至清償日止，
    按週年利率5％計算之利息，暨自109年7月18日起至返還系爭
    土地（如附件所示面積22.85平方公尺）之日止，按月給付
    原告877元，均有理由，應予准許。逾此部分，為無理由，
    應予駁回。
六、本判決原告勝訴部分係就民事訴訟法第436條之8適用小額訴
    訟程序所為被告敗訴之判決，依民事訴訟法第436條之20規
    定，應依職權宣告假執行。並依同法第436條之23準用第436
    條第2項，適用同法第392條第2項規定，依職權宣告被告如
    預供擔保，得免為假執行。
七、本件事證已臻明確，兩造其餘攻擊防禦方法及舉證，核與本
    件判決結果無影響，爰不另予一一論述，併此敘明。
八、訴訟費用負擔之依據：民事訴訟法第79條。本件訴訟費用額
    ，依後附計算書確定如主文第3項所示金額。
中　　華　　民　　國　　110 　年　　11　　月　　23　　日
                  臺北簡易庭  法  官  陳家淳
以上正本證明與原本無異。
如不服本判決，須以違背法令為理由，於判決送達後20日內向本
庭（臺北市○○○路0段000巷0號）提出上訴狀。（須按他造當事人
之人數附繕本）。如委任律師提起上訴者，應一併繳納上訴審裁
判費。
中　　華　　民　　國　　110 　年　　12　　月　　1 　　日
                              書記官  蘇炫綺
計   算   書
項        目             金  額（新臺幣）         備  註
第一審裁判費             1,000元
合        計             1,000元
附錄：
一、民事訴訟法第436條之24第2項：
    對於小額程序之第一審裁判上訴或抗告，非以其違背法令為
    理由，不得為之。
二、民事訴訟法第436條之25：
    上訴狀內應記載上訴理由，表明下列各款事項：
    (一)原判決所違背之法令及其具體內容。
    (二)依訴訟資料可認為原判決有違背法令之具體事實。
三、民事訴訟法第436條之32第2項:
    第438條至第445條、第448條至第450條、第454條、第455條
    、第459條、第462條、第463條、第468條、第469條第1款至
    第5款、第471條至第473條及第475條第1項之規定，於小額
    事件之上訴程序準用之。